【裁判字號】    91,訴,2774
【裁判日期】    920904
【裁判案由】    勞保
【裁判全文】
臺北高等行政法院判決                            九十一年度訴字第二七七四號
                              .
    原      告  甲○○
    法定代理人  乙○○
    訴訟代理人  戊○○
    被      告  勞工保險局
    代  表  人  廖碧英總經理.
    訴訟代理人  丙○○
                丁○○
右當事人間因勞保事件，原告不服行政院勞工委員會中華民國九十一年五月二十七日
勞訴字第○○○三二六九號訴願決定，提起行政訴訟。本院判決如左：
    主  文
原告之訴駁回。
訴訟費用由原告負擔。
    事  實
一、事實概要：緣台北市鐘錶眼鏡業職業工會前被保險人陳秋蘭（原告之母）於民國
    （下同）九十年六月十八日因高血鉀、尿毒症、糖尿病死亡，原告之父鄭庭墩申
    請其死亡給付。案經被告審查，以陳君前因糖尿病致慢性尿毒症及左眼失明，於
    八十九年五月九日治療終止審定殘廢，申請殘廢給付，其殘廢程度符合勞工保險
    殘廢給付標準表第四十七項及第十九項，應按第五等級發給六四○日殘廢給付，
    扣除其前於八十七年三月十日因同一傷病（尿毒症）領取第七等級殘廢給付四四
    ○日，即實發二○○日：又陳君於殘廢後已不能繼續從事工作，被告以陳君應自
    八十九年五月九日審定成殘之日起退保，其於九十年六月十八日死亡，係退保後
    發生之事故，鄭庭墩所請不符勞工保險條例第十九條第一項規定，應不予給付死
    亡給付。復以陳君退保至死亡之日止已逾一年，亦核無同條例第二十條規定之適
    用，乃以九十年七月十九日九十保給字第六○二七○六四號處分核定不予給付。
    鄭庭墩不服，申請審議，遭審定駁回，提起訴願，亦遭決定駁回，遂提起本件行
    政訴訟。
二、兩造聲明：
  (一)原告聲明：1.訴願決定、審議審定及原處分均撤銷。被告應為死亡給付。
              2.訴訟費用由被告負擔。
  (二)被告聲明：1.駁回原告之訴。
              2.訴訟費用由原告負擔。
三、兩造之爭點：被告認定陳秋蘭於八十九年五月九日審定成殘後已不能從事工作，
                乃於八十九年五月九日其審定成殘之日起予以退保，且陳君對此核
                定結果，並未於法定期間內提起爭議審議，該處分即確定在案，是
                否適法？
  (一)原告主張之理由：
    1.依行政訴訟法第四條第二項規定：「逾越權限或濫用權力之行政處分，以違法
      論」，次依訴願法第八十條規定：「提起訴願因逾法定期間而為不受理決定時
      ，原行政處分顯屬違法或不當者，原處分行政機關或其上級機關得依職權撤銷
      或變更之。」被告原作成之拒絕給付行政處分，顯屬違法，應可適用前開條文
      ，並由被告或行政院勞工委員會或依其職權，撤銷原有違法不當之行政處分：
      (1)被告係引用勞工保險條例施行細則第二十六條第一項規定，通知被保險人陳
        秋蘭自投保單位收受審定殘廢通知之當日起退保。查勞工保險條例施行細則
        係依勞工保險條例第七十七條授權所制定，復依中央法規標準法第三條規定
        ，該施行細則應屬機關發布之命令，倘逾越勞工保險條例之規定者，應屬無
        效。又，該施行細則內容若係以行政命令規範人民之權利與義務時，依中央
        法規標準法第五條第二款「關於人民之權利、義務，應以法律定之」及同法
        第六條「應以法律規定之事項，不得以命令定之」之規定相悖，自不生效力
        。故有關被告通知陳君退保乙節，應先檢視法律有無明文規定，如法律無規
        定時，方可依命令補充之。
      (2)由於勞工保險事關人民權益，惟被告處理本案時，並未依法行政，逕依其行
        政裁量權決定人民權益，認定被保險人陳君無工作能力，並依勞工保險條例
        施行細則第二十六條規定退保。惟依勞工保險條例第十一條後段規定，勞工
        保險效力之開始或停止，均自應為通知之翌日起算：故，縱使被告之退保處
        分並非無效，依法律明文規定，被保險人陳君勞保效力，雖因被告之通知而
        終止，惟依法應自被告其註明之八十九年七月二十七日通知以後起生效，然
        被告逕依屬行政命令之勞工保險條例施行細則賦予之行政裁量權，再以其內
        部作業慣例，決定人民權益，顯見被告違法之不當行為。被告作成之行政處
        分，既顯有濫用行政裁量權之違法行為，應視為絕對並自始無效，故不生未
        於法定期限內提出異議而確定之效力，謹先予呈明。
    2.查勞工保險條例第五十七條規定：「被保險人領取殘廢給付，不能繼續從事工
      作者，其保險效力即行終止」，陳君雖經被告認定不能繼續從事工作，惟被告
      於八十九年七月二十七日通知退保函中註明被告將於近日內發給殘廢給付款，
      足資被保險人陳君彼時尚未領取殘廢給付，故依前開條例第五十七條規定，被
      告於被保險人尚未領取殘廢給付之五月八日審定成殘日起退保，顯與法不合，
      亦不生保險終止效力。
    3.被告經辦人員於處理保險人陳君申請殘廢給付之作業程序時，通知陳君之勞保
      案件已為被告列管，並以口頭方式暗示，倘陳君同意退保，被告將核發殘廢給
      付款，否則被告將把陳君移送法院等等。然當時原告之獨生女離家出走多日，
      原告並罹患糖尿病、心肌梗塞、癲癇等病，彼時因昏倒路旁，經人緊急送醫休
      養中，而被保險人陳君除須照顧原告，尋找離家之幼女，並須每隔二日自五股
      家中遠至林口長庚醫院洗腎，積勞成疾，致於九十年六月十八日往生。原告及
      陳君彼時均無法謀生，急需殘廢給付款貼補家用，故迫於無奈，僅能接受被告
      之退保通知，以便早日領取保險給付款。惟因當時原告基於主客觀因素，均無
      法得被告之行政處分係屬違法，加以被告經辦員之暗示，故未於期限內提出異
      議。
  (二)被告主張之理由：
    1.按「被保險人或其受益人，於保險效力開始後，停止前發生保險事故者，得依
      本條例規定，請領保險給付。」「被保險人在保險有效期間所發生之傷病事故
      ，於保險效力停止後，必須連續請領傷病給付或住院診療給付者，一年內仍可
      享有該項保險給付之權利．．．。被保險人依前項規定連續請領保險給付期間
      內，因同一傷病及其引起之疾病致殘廢或死亡者，仍得請領殘廢給付或死亡給
      付。其非因病癒而經保險人自設或特約醫院同意出院後，在保險效力停止之日
      起一年內，因同一傷病及其引起之疾病致殘廢或死亡者亦同。」「被保險人領
      取殘廢給付，不能繼續從事工作者，其保險效力即行終止。」為勞工保險條例
      第十九條第一項、第二十條及第五十七條分別定有明文。另同條例施行細則第
      二十六條規定：「被保險人死亡、離職、退會、結（退）訓或因審定殘廢不能
      工作者，投保單位應於死亡、離職、退會、結（退）訓之當日或收受審定殘廢
      通知之當日填具退保申報表送交保險人」。
    2.查本件被保險人陳秋蘭君前因糖尿病致慢性尿毒症及左眼失明，於八十九年五
      月九日治療終止審定殘廢，申請殘廢給付，經被告審核其殘廢程度符合勞工保
      險殘廢給付標準表第四十七項第七等級及第十九項第八等級，合併升等應按第
      五等級發給六四○日殘廢給付，扣除其前於八十七年三月十日因同一傷病（尿
      毒症）領取第七等級殘廢給付四四○日，實發二○○日，計一二八、○○○元
      。又陳君於殘廢後已不能繼續從事工作，應自八十九年五月九日審定成殘之日
      起退保在案。陳君嗣於九十年六月十八日因尿毒症及糖尿病死亡，其配偶即原
      告於九十年七月六日檢據申請死亡給付，案經被告審查，陳君之死亡係保險效
      力停止後發生之事故，不符首揭條例第十九條第一項規定，所請死亡給付應不
      予給付，另陳君退保至死亡之日已逾一年，亦核無同條例第二十條之適用。原
      告不服，提起審議及訴願均經駁回在案。
    3.原告訴稱陳秋蘭君經被告認定不能繼續從事工作，依勞工保險條例第十一條及
      第五十七條規定，陳君之保險效力應自被告八十九年七月二十七日通知起終止
      ，被告於陳君尚未領取殘廢給付之五月九日審定成殘日起退保，顯與法不合云
      云，惟按勞工保險條例施行細則第二十六條規定投保單位於被保險人死亡、離
      職、退會、結訓或審定殘廢不能工作時應填具退保申報表送交被告，而被保險
      人離職、退會、結訓時，其保險效力於離職、退會、結訓之當日停止，至被保
      險人死亡或審定殘廢不能工作時，其保險效力自應於死亡或審定成殘時終止，
      勞工保險條例第五十七條規定被保險人領取殘廢給付，不能繼續從事工作者，
      其保險效力即行終止，應指保險效力於審定成殘時終止。本件據原告檢附之林
      口長庚醫院殘廢診斷書載：病人審定成殘日期為八十九年五月九日；另據被告
      派員訪查時陳君出具之聲明書載，其從事鐘錶修理工作，八十九年五月九日因
      視網膜病變經審定成殘後，因體力及眼力不堪負荷，目前係在家休養無法繼續
      工作等語。據此，陳君於八十九年五月九日審定成殘後已不能從事工作，被告
      自八十九年五月九日其審定成殘之日起予以退保，並無不合，且陳君對此核定
      結果，並未於法定期間內提起爭議審議，該處分即確定在案。陳君嗣於九十年
      六月十八日死亡，係屬保險效力停止後發生之事故，被告否准所請死亡給付，
      原告始爭執陳君退保時點之疑義，應無可採。
    理  由
一、本件原告原為系爭保險被保險人陳秋蘭之配偶鄭庭墩，因鄭庭墩於訴訟中之九十
    一年十二月十四日死亡，原告為陳秋蘭之女，具狀聲明承受訴訟，核無不合，應
    予准許，合先敘明。
二、按「被保險人或其受益人，於保險效力開始後，停止前發生保險事故者，得依本
    條例規定，請領保險給付。」、「被保險人在保險有效期間所發生之傷病事故，
    於保險效力停止後，必須連續請領傷病給付或住院診療給付者，一年內仍可享有
    該項保險給付之權利．．．。被保險人依前項規定連續請領保險給付期間內，因
    同一傷病及其引起之疾病致殘廢或死亡者，仍得請領殘廢給付或死亡給付。其非
    因病癒而經保險人自設或特約醫院同意出院後，在保險效力停止之日起一年內，
    因同一傷病及其引起之疾病致殘廢或死亡者亦同。」、「被保險人領取殘廢給付
    ，不能繼續從事工作者，其保險效力即行終止。」勞工保險條例第十九條第一項
    、第二十條及第五十七條分別定有明文。次按「被保險人死亡、離職、退會、結
    （退）訓或因審定殘廢不能工作者，投保單位應於死亡、離職、退會、結（退）
    訓之當日或收受審定殘廢通知之當日填具退保申報表送交保險人」同條例施行細
    則第二十六條亦有明定。
三、本件原告之母陳秋蘭係台北市鐘錶眼鏡業職業工會被保險人，於九十年六月十八
    日因高血鉀、尿毒症、糖尿病死亡，原告之父鄭庭墩於同年七月六日檢據向被告
    申請其死亡給付。案經被告審查，以陳秋蘭前因糖尿病致慢性尿毒症及左眼失明
    ，於八十九年五月九日治療終止審定殘廢，申請殘廢給付，其殘廢程度符合勞工
    保險殘廢給付標準表第四十七項及第十九項，應按第五等級發給六四○日殘廢給
    付，扣除其前於八十七年三月十日因同一傷病（尿毒症）領取第七等級殘廢給付
    四四○日，即實發二○○日：又陳秋蘭於殘廢後已不能繼續從事工作，被告以陳
    秋蘭應自八十九年五月九日審定成殘之日起退保，其於九十年六月十八日死亡，
    係退保後發生之事故，鄭庭墩所請不符勞工保險條例第十九條第一項規定，應不
    予給付死亡給付。復以陳君退保至死亡之日上已逾一年，亦核無同條例第二十條
    規定，乃以九十年七月十九日九十保給字第六○二七○六四號處分核定不予給付
    。鄭庭墩不服，申請審議，遭審定駁回，提起訴願，亦遭決定駁回等情，有勞工
    保險給付申請書、被告上開函、勞工保險監理委員會審議勞工保險爭議事項審定
    書及行政院勞工委員會訴願決定書等附卷可稽，且為兩造所不爭執，堪信為真實
    。
四、查本件被告否准原告所為死亡申請之給付，係以：(一)被保險人陳秋蘭生前因糖尿
    病致慢性尿毒症及左眼失明，於八十九年五月九日治療終止審定殘廢，申請殘廢
    給付，經被告審查，認其殘廢程度符合勞工保險殘廢給付標準表第四十七項及第
    十九項，按第五等級發給六四○日殘廢給付，扣除其前於八十七年三月十日因同
    一傷病（尿毒症）領取第七等級殘廢給付四四○日，即實發二○○日在案，因陳
    秋蘭於殘廢後已不能繼續從事工作，陳秋蘭應自八十九年五月九日審定成殘之日
    起退保，其於九十年六月十八日死亡，係退保後發生之事故，原告所請不符勞工
    保險條例第十九條第一項規定。及(二)陳秋蘭退保至死亡之日上已逾一年，亦核無
    同條例第二十條規定為其論據；惟按「被保險人領取殘廢給付，不能繼續從事工
    作者，其保險效力即行終止。」勞工保險條例第五十七條定有明文；而勞工保險
    條例第二十條第二項之適用，係以第一項所規定之「保險效力停止」為前提，保
    險效力之「終止」係指被保險人無法再回復勞動，而脫離勞工保險；而「停止」
    則為暫時離開，俟法定條件成就，仍得回復勞工保險之保障，兩者截然不同，被
    告原處分書所為「陳女士退保至死亡之日止已逾一年，亦核無同條例第二十條規
    定之適用」顯屬誤載，惟該項誤載無阻卻被告認定原告申請不符合勞工保險條例
    第十九條規定之效力，合先敘明。
五、次查本件被保險人陳秋蘭生前申請殘廢給付，被告於八十九年七月二十七日以八
    九保給字第一○二○二五三號函核付，並核定自八十九年五月九日起退保，有該
    函附卷可稽；但查被告前揭函所為「並自八十九年五月九日起退保」其理由為陳
    秋蘭殘廢後不能繼續從事工作，故應自審定成殘日起退保；惟按被告為退保處分
    之依據，係前揭勞工保險條例施行細則第二十六條「被保險人死亡、離職、退會
    、結（退）訓或因審定殘廢不能工作者，投保單位應於死亡、離職、退會、結（
    退）訓之當日或收受審定殘廢通知之當日填具退保申報表送交保險人」之規定，
    而前揭勞工保險條例第五十七條明定保險效力之終止，係以「被保險人領取殘廢
    給付」為其要件，要非「被保險人審定成殘日」為起算日，此觀上開規定至明。
    從而，被告以被保險人於八十九年五月九日審定成殘，自該日起保險效力即行終
    止，自屬有誤；惟前揭日期認定有誤之瑕疵，無阻卻陳秋蘭確實領取殘廢給付後
    ，保險效力終止之效力，且陳秋蘭對該函所為處分，未據不服，亦告確定至明，
    從而，陳秋蘭於領取前揭殘廢給付後，因不能繼續從事工作，而其保險效力即行
    終止，要無疑義。準此，陳秋蘭保險效力終止後之九十年六月十八日死亡，原告
    據以申請死亡給付，被告以不符勞工保險條例第十九條第一項規定，駁回原告申
    請，於法有據。
六、原告主張被告引用勞工保險條例施行細則第二十六條第一項規定，通知被保險人
    陳秋蘭自投保單位收受審定殘廢通知之當日起退保。查勞工保險條例施行細則係
    依勞工保險條例第七十七條授權所制定，該施行細則逾越勞工保險條例之規定，
    應屬無效。又，該施行細則內容若係以行政命令規範人民之權利與義務時，依中
    央法規標準法第五條第二款及第六條規定，自不生效力云云；惟按勞工保險條例
    施行細則第二十六條規定係對勞工保險條例第五十七條及第十一條規定所為之細
    節性規定，核無逾越母法規定，且未增加人民權利之限制或義務，無違反中央法
    規標準法第五條第二款及第六條規定之問題，原告此項主張，洵不足採。
七、原告主張被告處理本案時，並未依法行政，逕依其行政裁量權決定人民權益，認
    定被保險人陳君無工作能力，並依勞工保險條例施行細則第二十六條規定退保云
    云；惟被告配偶陳秋蘭既未對退保處分，表示不服，尋求行政救濟，亦為原告所
    自承，其處分即告確定，已如前述。另原告主張依勞工保險條例第十一條後段規
    定，勞工保險效力之開始或停止，均自應為通知之翌日起算：故，縱使被告之退
    保處分並非無效，被保險人陳君勞保效力，雖因被告之通知而終止，惟依法應自
    被告其註明之八十九年七月二十七日通知以後起生效云云；但查本件並無勞工保
    險條例第二十條第二項之適用，縱被告前揭退保處分，係自八十九年七月二十七
    日之後數日生效，因陳秋蘭係於九十年六月十八日死亡，該死亡事故發生於保險
    效力終止之後，被告申請死亡給付，不符同條例第十九條第一項之規定，毋庸置
    疑，原告此項主張，洵屬誤解。又原告主張勞工保險條例第五十七條規定：「被
    保險人領取殘廢給付，不能繼續從事工作者，其保險效力即行終止」，陳君雖經
    被告認定不能繼續從事工作，惟被告於八十九年七月二十七日通知退保函中註明
    被告將於近日內發給殘廢給付款，足證被保險人陳君彼時尚未領取殘廢給付，故
    依前開條例第五十七條規定，被告於被保險人尚未領取殘廢給付之五月八日審定
    成殘日起退保，顯與法不合，亦不生保險終止效力云云；按陳秋蘭自領取前揭殘
    廢給付後，因不能繼續從事工作，其保險效力即行終止，勞工保險條例第五十七
    條、第十一條及施行細則第二十六條分別明定，要無因被告認定陳秋蘭自八十九
    年五月九日退保之瑕疵而影響其保險效力終止，亦如前述，原告此項主張，要屬
    誤認本件有勞工保險條例第二十條第二項之適用所致，要屬誤解。
八、綜合上述，被告否准原告死亡給付之申請，誤以被保險人陳秋蘭生前審定成殘日
    為保險效力終止日固屬有誤，惟本件係因被保險人領取殘廢給付，不能繼續從事
    工作而終止保險效力，要無勞工保險條例第二十條第二項之適用；而被告於被保
    險人陳秋蘭保險效力終止後死亡，申請死亡給付，不符勞工保險條例第十九條第
    一項規定至明，被告否准原告申請，核無不合，審議審定及訴願決定遞予維持，
    亦無違誤，原告訴請撤銷，併請判命被告為死亡給付，均無理由，應予駁回。
九、本件法律關係及事實已臻明確，兩造其餘攻擊防禦方法，核與前開論斷結果無礙
    ，爰不逐一論究，併此敘明。
據上論結，本件原告之訴為無理由，依行政訴訟法第九十八條第三項，判決如主文。
中      華      民      國    九十二    年      九      月      四      日
                 臺 北 高 等 行 政 法 院   第 六 庭
                                審 判 長   法    官  林樹埔
                                           法    官  曹瑞卿
                                           法    官  闕銘富
右為正本係照原本作成。
如不服本判決，應於送達後二十日內，向本院提出上訴狀並表明上訴理由，如於本判
決宣示後送達前提起上訴者，應於判決送達後二十日內補提上訴理由書（須按他造人
數附繕本）。
中      華      民      國    九十二    年      九      月      四      日
                                           書 記 官  吳芳靜


司法院資訊處製作；財團法人民間司法改革基金會備份。
